【裁判字號】    97,台上,3566
【裁判日期】    970731
【裁判案由】    貪污等罪
【裁判全文】
最高法院刑事判決            九十七年度台上字第三五六六號
上  訴  人  甲○○
選任辯護人  薛西全律師
            劉妍孝律師
            邱國逢律師
上  訴  人  乙○○（原名黃裕達）
選任辯護人  林國明律師
上  訴  人  丙○○
            戊○○
共      同
選任辯護人  王炳輝律師
            林松虎律師
上  訴  人  丁○○（原名林俊卿）
上列上訴人等因貪污等罪案件，不服台灣高等法院台南分院中華
民國九十七年四月二十二日第二審更審判決（九十七年度重上更
(五)字第五六號，起訴案號：台灣台南地方法院檢察署八十八年度
偵字第四九０三、四九四八、六０五三號），提起上訴，本院判
決如下：
    主  文
原判決撤銷，發回台灣高等法院台南分院。
    理  由
本件原判決認定上訴人甲○○等五人有其事實欄所載之犯行，因
而撤銷第一審關於其五人部分之科刑判決，改判仍依行為時即修
正前刑法牽連犯關係，從一重論甲○○、乙○○（原名黃裕達）
、丙○○、丁○○（原名林俊卿）共同犯公務員縱放人犯罪，各
處有期徒刑壹年陸月，均減為有期徒刑玖月；戊○○共同犯公務
員縱放人犯罪，處有期徒刑壹年貳月，減為有期徒刑柒月；固非
無見。
惟查：(一)、科刑判決所認定之事實，必須與其所採用之證據內容
相適合，否則即屬證據上之理由矛盾，其判決當然違背法令。原
判決事實欄就上訴人五人涉犯刑法第一百六十三條第一項公務員
縱放人犯部分，係認定：黃浚瑋駕車，與丁○○、戊○○共同將
其中大陸女偷渡客三人，載至台北縣三重市○○道下，交由魏添
火轉交不詳姓名者，大陸女偷渡客三人因而行蹤不明而縱放得逞
；其中一名姓名、年籍不詳大陸女偷渡客則乘機逃逸不知去向；
其餘大陸偷渡客七人，分別由丙○○等人載至台南市黃金海岸附
近……，通知知情之乙○○，偕同不知情之其他警員，以發覺大
陸偷渡客而予以正式逮捕等情（見原判決第四頁第九至二十三行
）；似認縱放大陸女偷渡客三人，其中一人乘機逃逸，該乘機逃
逸之女偷渡客，係女偷渡客三人之其中一人，均由魏添火接受後
轉交不詳姓名之第三人。易言之，同批大陸偷渡客人數計有十人
。然原判決理由欄援引同案被告楊明春於偵查中所供：一名女偷
渡客趁亂逃逸……另三名女偷渡客由林俊卿載伊，黃永興（按即
黃浚瑋）駕公務車載戊○○一同前往交給三重雇主等語（見原判
決第二十一頁第十六至十九行；八十八年度偵字第四九四八號卷
第三十四、三十五頁），資為上訴人等縱放人犯之證據。復說明
該大陸偷渡客十一人已屬上訴人等依法逮捕之人……嗣又由丙○
○等人將前述三名大陸偷渡女子，分送至台北縣三重市，交與約
定之人，另一人則趁隙逃逸等語（見原判決第二十六頁倒數第十
至六行）。似認縱放大陸女偷渡客三人，係由「丙○○、黃浚瑋
」、「丁○○、戊○○、黃浚瑋」、「丁○○、戊○○、黃浚瑋
、魏添火」各組人馬，分別送交不詳姓名之人，另一名女偷渡客
乃趁隙逃逸，該趁隙脫逃之女偷渡客，要係女偷渡客三人以外之
人，亦即本件大陸偷渡客人數計十一人；前後相互齲齬，非惟認
定事實未依卷證資料，並有事實與理由矛盾之違誤。(二)、起訴書
（或自訴狀）所記載之被告「犯罪事實」（包括起訴效力所及之
具有同一案件關係之犯罪事實），乃法院審判之對象（範圍），
非以起訴書（或自訴狀）所援引觸犯法條為標準。若起訴書犯罪
事實欄內，對被告之行為已為記載，即為法院應予審判之對象；
倘事實已經起訴而未予審判，自有刑事訴訟法第三百七十九條第
十二款規定已受請求之事項未予判決之違背法令。本件起訴書犯
罪事實記載：由林俊卿（按即丁○○）以廂型車將由大陸地區偷
渡來台，未經許可入境，違反國家安全法之犯人康成凱等十一人
，接送至台南市○○路丙○○租屋處藏匿。嗣丙○○等人欲將康
成凱等大陸偷渡客載運至安排地點時，一名不詳女大陸偷渡客乘
機逃跑不知去向，魏添火詢問陳雪仙及另三名不詳女偷渡客是否
去賣淫時，因陳雪仙堅不前往，魏添火只將另三名女偷渡客交由
丙○○、林俊卿、戊○○載往台北縣三重市○○道下交予不詳之
人，而行蹤不明等情，雖檢察官認此部分事實係犯藏匿人犯罪，
援引刑法第一百六十四條第一項法條；然原審審理中，到庭執行
職務之檢察官稱：「讓偷渡客逃跑是否構成縱放或過失脫逃，在
法律尚有審酌空間，起訴檢察官沒有作這方面論述，我們認為如
果構成應該予以追加」（見原法院更五卷第二一五頁倒數第四至
二行）；審判長亦當庭諭知「上訴人等除檢察官起訴罪名外，尚
構成刑法第一百六十三條第一、二項縱放人犯罪」（見原法院更
五卷第二一六頁第四、五行）。查本件是否符合追加起訴程式，
固不無爭議，然起訴及追加意旨既已及該大陸偷渡客十一人已
入於丙○○、丁○○等警員實力支配之下，屬上訴人等依法逮捕
之人，則其中一人乘機逃跑之事實，已就上訴人等過失縱放人犯
之行為予以記載，即為法院應予審判之對象，原審未併予審理，
難謂無已受請求之事項未予判決之違法。(三)、審理事實之法院，
對於案內一切證據，應綜合各方面情形為整體之觀察，並賦予客
觀之評價，其就對立事證所為之取捨，必須分別予以說明，不能
僅論列其中一面，而置他面於不顧，否則，即有判決理由不備。
又認定之事實，與其所採用之證據不相適合，即屬證據上之理由
矛盾，其判決亦當然為違背法令。再刑事訴訟法第一百五十六條
第二項規定：被告或共犯之自白，不得作為有罪判決之唯一證據
，仍應調查其他必要之證據，以察其是否與事實相符。而共犯之
自白，縱所述內容一致，仍為自白，究非屬自白以外之其他必要
證據，尚不足以謂共犯之自白相互間得作為證明其所自白犯罪事
實之補強證據；另就被告所涉犯罪事實，共同被告以聞自其他共
同被告審判外陳述所為之證詞，本質上仍屬該其他共同被告本身
之自白或不利陳述，仍不足作為認定被告犯罪事實之補強證據。
原判決認定乙○○知悉魏添火向大陸接洽偷渡客來台，並同意配
合參與等事實，無非以乙○○於法務部調查局台南縣調查站（下
稱調查站）及一、二審、共同被告甲○○於調查站及偵、審中、
共同被告丙○○、丁○○於調查站及一、二審、共犯魏添火於調
查站及第一審等之供述，及乙○○與丙○○於民國八十八年三月
八日電話對話錄音等為證據。惟原判決所引上開供述證據，除丙
○○供明乙○○知悉渠等安排偷渡客來台計畫外（見調查卷第六
十五頁及原法院上訴卷二第七十六頁），其餘供述證據僅陳明甲
○○涉案部分，均未述及乙○○共同參與接洽偷渡客之事實；而
乙○○於審理時關於「八十八年三月八日工作紀錄簿」之供述，
亦僅涉及公務員登載不實事項之陳述，似與乙○○是否共犯台灣
地區與大陸地區人民關係條例之罪無直接關聯，其於調查站所供
，仍僅供承率隊查緝大陸偷渡客之事實，並非自白共謀參與此部
分之犯行。且魏添火所證：丁○○、丙○○均曾告知黃裕達（即
乙○○）亦係本專案成員之一云云；並非就其親自聞見所為之陳
述，而係「傳聞證據」；縱如原判決說明：魏添火於調查站所證
具有任意性（見原判決第九頁第七至十一行），亦不影響其仍屬
傳聞證據之本質。從而，原判決援引該等供述證據及被告自白，
認定乙○○有此部分犯行，洵與證據法則有違。另證人陳宇翔於
原審審判期日證述：八十八年三月八日，逮捕大陸偷渡客分成二
次，第一次僅逮捕一位男性偷渡客，黃裕達（即乙○○）僅參與
第一次之逮捕，未參與第二次（見原法院更五卷第一九五至一九
六頁）等語；核與丙○○於八十八年四月七日調查站所證：八十
八年三月八日下午一、二時後，伊駕駛私家車夥同黃永興載（偷
渡客）李依佑至約定地點，要李某下車等候雇主，再由伊同事黃
裕達（即乙○○）等人予以逮捕，嗣後下午六時渠等開車載二女
五男共七名偷渡客至台南市○○○路與中華西路交叉口附近橋旁
，供隊上人員緝捕（見八十八年度偵字第四九０三號卷第八頁背
面至第九頁正面）等語，就乙○○參與第一次逮捕一位男性偷渡
客乙節相符。然原判決事實欄認大陸偷渡客康成凱等七人，皆由
乙○○協同所屬李東山、陳宇翔等人予以正式逮捕（見原判決第
四頁第十七至二十三行），復未於判決內說明陳宇翔所證何以不
足採信之理由，不無認定事實未依卷證資料及理由不備之違背法
令。又原判決關於上訴人等縱放人犯部分，係以丁○○、丙○○
、戊○○於調查站所供、同案被告楊明春第一審陳報狀所述、丙
○○與甲○○於八十八年三月八日電話對話錄音等，作為有罪認
定之證據（見原判決第十九頁倒數第八行至第二十一頁第十九行
）。惟原判決所引前開證據，僅涉及甲○○、丙○○、丁○○及
戊○○參與犯罪部分，並無乙○○共同參與縱放人犯計畫之相關
事證，原判決據為乙○○共犯此部分犯行之證據，亦有未洽。(四)
、刑法第二百十三條之公務員明知不實而登載罪，係指公務員於
其職務上所掌之公文書故為不實之登載而言，其犯罪主體為職掌
製作公文書之公務員。至同法第二百十四條之使公務員登載不實
罪，其犯罪主體則為凡使公務員為不實登載之人均屬之，包括其
身分亦為公務員之人在內。故如無職掌製作公文書權限之公務員
，利用有此權限之他公務員之「不知其事項為不實」，而使之登
載，足以生損害於公眾或他人，該使為登載之人雖亦具公務員之
身分，惟亦僅能論以刑法第二百十四條之使公務員不實登載罪，
無論以同法第二百十三條公務員明知不實而登載罪間接正犯之餘
地。惟若無職掌製作公文書權限之公務員與有此權限之公務員之
間，對於有此權限者所登載之事項，「皆明知為不實」，而有登
載於公文書上之犯意聯絡與行為分擔，徵諸刑法第三十一條身分
共犯之規定，與共同正犯間相互利用以達功能性支配之法理，皆
應論以刑法第二百十三條公務員登載不實事項罪之共同正犯。原
判決事實認定：「甲○○、乙○○明知前開大陸偷渡客均係經安
排後始偷渡來台，並非接獲線報所查緝，竟基於共同公文書不實
登載之犯意聯絡，由甲○○修改內容後，再交由乙○○將明知不
實之『本組接獲線報於台南市○○路濱海公園旁有一身分可疑男
子徘徊，經報告隊長後，由隊長率本組人員前往埋伏查緝，……
當場查獲大陸偷渡客李依佑』、『本組續接線報於台南市○○○
路安順橋下橋處有幾名身分可疑之人，經報告隊長後，隊長率本
組人員前往查緝，於安順橋下北側當場查獲大陸偷渡犯姜依寧、
陳傳志、楊淑金、康成凱、康成耀、陳雪仙等六人。』等不實事
項，登載於其職務上所掌管員警工作紀錄簿上，致生損害於警務
工作之正確性」（見原判決第四頁倒數第九行至第五頁第三行）
。惟前開員警工作紀錄簿，究屬上訴人甲○○與乙○○共同職掌
之公文書，因而成立公務員登載不實事項罪之共同正犯？或僅屬
其中一人職掌之公文書，另一人與之有犯意聯絡與行為分擔，而
得依刑法第三十一條規定論以共同正犯？原判決未於理由內詳予
說明審認「公務員職掌之公文書」此項構成要件要素之存否及所
憑依據，逕論甲○○及乙○○成立刑法第二百十三條公務員登載
不實事項罪之共同正犯（見原判決第二十七頁第十五至二十二行
），併有可議。以上或為上訴意旨所指摘，或為本院得依職權調
查之事項，應認原判決仍有撤銷發回更審之原因。
據上論結，應依刑事訴訟法第三百九十七條、第四百零一條，判
決如主文。
中    華    民    國  九十七  年    七    月  三十一  日
                      最高法院刑事第九庭
                          審判長法官  洪  文  章
                                法官  王  居  財
                                法官  郭  毓  洲
                                法官  黃  梅  月
                                法官  邱  同  印
      本件正本證明與原本無異
                                      書  記  官
中    華    民    國  九十七  年    八    月    四    日
                                                      Ｅ


司法院資訊處製作；財團法人民間司法改革基金會備份。
